【裁判字號】    95,建,20
【裁判日期】    981231
【裁判案由】    給付工程款
【裁判全文】
臺灣臺南地方法院民事判決                95年度建字第20號
原      告  新藝工業股份有限公司
法定代理人  戊○○
訴訟代理人  丁○○
            楊昌禧律師
            梁育誠律師
被      告  經濟部水利署南區水資源局
法定代理人  己○○
訴訟代理人  蔡建賢律師
上列當事人間請求給付工程款事件，經本院於民國98年12月10日
言詞辯論終結，判決如下：
    主  文
原告之訴及假執行之聲請均駁回。
訴訟費用新臺幣壹拾柒萬肆仟參佰陸拾元由原告負擔。
    事  實  及  理  由
壹、程序方面：
    被告之法定代理人即局長丙○○於訴訟中改由己○○擔任，
    己○○並已依法向本院聲明承受訴訟，有民事承受訴訟聲明
    狀、經濟部水利署97年3月31日、97年6月5日經水人字第097
    53043670、第09 710003550號函影本各1份附卷足憑（見本
    院卷二第244至247頁），核與民事訴訟法第170條、第175條
    規定相符，應予准許，合先敘明。
貳、實體方面：
一、原告起訴主張：
  (一)緣原告於民國91年9月16日與被告訂立工程契約，承攬被告
    發包之「乙○○○○○○○○○○○○○○○─導水幹管第
    六段工程」（下稱系爭工程），約定由原告施作位於高雄縣
    內門鄉、旗山鎮工程全長6,564公尺，其中包含4號橋、大明
    橋、三協橋、旗山橋等4座推進管工程（184公尺），主要工
    程項目包括土木（含復舊）工程、管線工程（6,380公尺）
    、電氣工程以及雜項工程等，全部工程於93年6月22日竣工
    ，並於93年8月26日經被告驗收完畢。系爭工程契約總金額
    為新臺幣（下同）482,600,000元。
  (二)系爭工程進行期間因適逢全球景氣復甦，造成國內鋼筋及金
    屬製品價格產生劇烈變動，行政院遂於92年4月30日函頒院
    授工企字第09200176120號「甲○○○○○○○○○○○○○○○○○○」以因應上開情事發生。經濟部水利署92年11
    月3日依行政院上開處理原則以經水工字第09205005970號函
    示「因應國內鋼筋價格變動之物價調整規定」作為原告與被
    告辦理工程物價調整計算之依據。又兩造於93年3月17日開
    會協商系爭工程款之物價調整議案，該會結論為：「一、本
    計畫依工程會92年4月30日『因應國內鋼筋價格變動之物價
    調整』規定，基於本計畫各工程依前述規定得予調整之金額
    累計高達1億餘元，遠大於本案預定4千萬物價上漲準備金，
    故應依比例覈實調整辦理，嗣後結算尚有餘裕時，再行另案
    研商可否再予辦理。二、本案請中華顧問工程司暨亞新顧問
    公司於文到一週內依據行政院『甲○○○○○○○○○○○○○○○○○○』重新核實計算後，送南水局核轉水利署籌
    措經費後辦理」。嗣監造單位中華顧問工程司依上揭處理原
    則重新計算原告金屬製品物價指數調整後增加之工程款，於
    同年9月15日彙總原告所承攬系爭工程金屬製品物價調整之
    金額為24,300,413元。又原告繼於同年10月11日申請依物調
    處理原則辦理契約變更，兩造於93年10月11日簽立「契約變
    更協議書」（見本院卷二第324頁），被告應支付上開全部
    之物價調整費用24,300,413元。
  (三)被告針對上開調整後系爭工程金屬製品物價調整金額24,300
    ,413元，已給付其中5,857,108元，現尚餘18,443,305元之
    調整金額未給付。又依被告98年10月21日陳報狀後附之結算
    表所示，上開「乙○○○○○○○○○○○○○○○」全部
    之工程結餘款為83,499,960元（即82,826,045元、673,915
    元）。
  (四)依據原告與被告於93年10月11日簽訂之契約變更協議書第1
    條約定：「本規定依據行政院92年4月30日院授工企字第092
    00176120號函頒之『因應國內金屬製品價格變動之物價調整
    處理原則』辦理。」，再依行政院92年4月30日頒訂之前開
    物價調整處理原則壹之六規定：「機關依本處理原則辦理物
    價調整所增加之經費，應在工程標餘款或各該計畫奉核定預
    算內勻支。」，因此被告依該規定，對原告增加之物價調整
    款，應在「工程標餘款」或「奉核定預算」內給付。再依前
    開契約變更協議書第6條約定：「機關依本規定辦理物價調
    整所增加之經費，由各局於核定之經費內覈實辦理，若調整
    經費超出核定經費者，應再報署籌措財源後，始得辦理調整
    。」，因此被告依該約定，對於原告增加之物價調整款，應
    從「核定之經費」內給付，如有不足，應再報署籌措財源，
    辦理調整。又依兩造簽訂之前開契約變更協議書首開即約定
    「經雙方協議簽訂本協議書，同意依經濟部水利署92年11月
    3日經水工字第09205005970號函『因應國內鋼筋價格變動之
    物價調整規定』及經濟部水利署南區水資源局93年3月19日
    水南工字第09306001910號辦理。」，查經濟部水利署南區
    水資源局93年3月19日水南工字第09306001910號函即係93年
    3月17日物價調整研商會議紀錄，其會議結論一後段亦載明
    「嗣後結算若尚有餘裕時，再行另案研商可否再予辦理。」
    ，均約定「結算若有餘裕」，應再研商辦理。從上說明，足
    見被告依兩造所簽之契約變更協議書，對於原告因系爭物價
    調整所增加之費用，有於「工程標餘款」或「核定之經費」
    內覈實辦理給付原告之義務。
  (五)被告指示監造單位中華顧問工程司依行政院92年4月30日函
    頒「甲○○○○○○○○○○○○○○○○○○」重新計算
    原告金屬製品物價指數調整後增加之工程款，金額為24,300
    ,413元，被告已付5,857,108元，尚有18,443,305元未付，
    此為兩造所不爭執。且依兩造簽立之契約變更協議書第l條
    約定，被告應從「工程標餘款」或「奉核定預算」內給付，
    而依協議書第6條約定，被告應從「核定之經費」內給付。
    因此，何謂「工程標餘款」、「奉核定預算」、「核定之經
    費」為本案應先探討之問題。查所謂「工程標餘款」係指每
    一段工程的直接工作費之核定經費，減去每一段工程實際支
    出的直接工作費後的差額，即工程、採購計畫內之預算與實
    際給付工程款之差額，以本案而言，係指「乙○○○○○○○○○○○○○○○─導水幹管第六段工程」原核定計畫參
    工程建造費493,190,000元，第1次修正計畫經費為661,000,
    000元，第2次修正為704,000,000元，減去該工程實際給付
    之工程款546,556,411元，尚有餘款l57,443,589元。所謂各
    該計畫「奉核定預算」或「核定之經費」兩者意義相同，係
    指整個全部計畫的核定總預算、總經費，即「南化水庫高屏
    溪攔河堰聯通管路計畫」奉行政院90年10月29日台90經字第
    06114號函核定之經費為53.1億元。查該核定之經費減去該
    計畫實際支付之工程款，尚結餘款83,499,960元，為被告98
    年10月21日陳報狀所承認。而本案「工程標餘款」尚有157,
    443,589元，「奉核定預算」或「核定之經費」尚有結餘款
    83,499,960元，而被告尚未給付原告之物價調整款僅有18,
    443,305元，尚足給付，被告自有給付原告物價調整款18,44
    3,305元之義務。被告雖稱標餘款是指廠商的投標款與預算
    裡面的該工程項目直接工作費的差額，奉核定預算是指該工
    程的直接工作費與間接工作費的核定總預算，就是指最後確
    定的預算金額等語，此並非實在，原告予以否認之，並請被
    告舉證。又被告提出「南化水庫與高屏溪攔河堰聯通管路計
    畫因應國內鋼筋價格變動物價調整預算書」，雖將20件工程
    ，依比例調整，惟依被告在鈞院陳稱之本件聯通管工程總共
    有10段工程，除第10段工程未訴訟外，其餘9段工程皆有訴
    訟，且除了本案外，皆經法院判決，部分已經確定，而與國
    統國際股份有限公司之訴訟尚未確定等語，且國統國際股份
    有限公司請求調整之金額為45,810,066元，有鈞院95年度建
    字第6號民事判決可稽，加上原告請求之金額18,443,305元
    ，以前開工程總結餘款83,499,960元給付，尚有剩餘，故被
    告亦應全部給付。
  (六)按附停止條件之法律行為，於條件成就時，發生效力。因條
    件成就而受不利益之當事人，如以不正當行為阻其條件之成
    就者，視為條件已成就，民法第99條第1項、第101條第1項
    定有明文。是退步而言，縱使本件「工程標餘款」或「奉核
    定之預算」均無結餘款，惟依兩造簽訂之契約變更協議書第
    6條之約定，被告亦應再報署籌措財源後，辦理調整。查行
    政院於92年4月30日已函頒「甲○○○○○○○○○○○○○○○○○○」，被告竟於結餘款繳回國庫後，始終不報署
    籌措財源，辦理調整，顯係以不正當之行為阻其條件之成就
    ，依民法第99條第1項、第101條第1項規定，應視為條件已
    成就，被告仍應給付物價調整款18,443,305元給原告。
  (七)依被告98年10月21日提出審計部函文4份，93年度的決算審
    定書係在94年8月8日才由審計部發文審核完畢，92年度的決
    算審定書係在93年8月5日才審核完畢，91年度的決算審定書
    係在92年8月5日才審核完畢，90年度的決算審定書係在91年
    6月25日才審核完畢，每年度的決算書都係在次年的6月以後
    才給審計部審定，於未審定之前，系爭結餘款是無法繳回的
    。況被告提出之審計部函4件、經濟部水資源局及所屬單位
    90年度至93年度決算，南化水庫與高屏溪攔河堰聯通管路計
    畫各年度執行狀況表、經費表、經濟部水利處90年度、91年
    度歲出機關決算表，及相關分析表、決算表、決算修正數一
    覽表等文件，無法證明系爭工程結餘款於何時繳回國庫。被
    告援引國庫法第3條、第4條、第14條、第21條第1項，及「
    中央政府各機關單位預算執行要點」第21條之規定，無法證
    明前開系爭工程結餘款係於何時繳回國庫。又行政院係於92
    年4月30日頒布「甲○○○○○○○○○○○○○○○○○○」，被告隨即於92年11月17日水南工字第09206010850號
    函，要求中華顧問工程司依前開物價調整處理原則覈實計算
    物調金額，則被告再將92年度、93年度工程結餘款繳回國庫
    ，顯然於法不合。
  (八)本件聯通管計畫之全部結餘款83,499,960元係指整個計畫的
    結餘款，系爭第六段工程是該計畫的一部分，系爭工程結餘
    款如上所述有157,443,589元。本件工程投標金額為482,600
    ,000元，工程結算實付金額為546,556,411元，這是經過3次
    追加及1次追減工程後實付的金額。又契約變更協議書第6點
    核定經費之約定，並非限縮上開物價調整原則第6點之調整
    範圍，否則，契約變更協議書簽訂的時候，可以直接載明以
    物價上漲準備金40,000,000元予以分配即可，毋庸作契約第
    6條之約定，且93年3月17日會議結論亦有提到事後結算若尚
    有餘裕時，再行另案研商可否再予辦理，原告有要求被告依
    照行政院公共工程委員會92年4月30日頒布的物調原則辦理
    契約變更，以辦理工程款調整，雙方於93年10月11日簽訂之
    契約變更協議書第l條亦明載係按照上開物調原則來辦理契
    約變更。
  (九)並聲明：
  1.被告應給付原告18,443,305元，及自94年9月3日起至清償日
    止，按年息百分之5計算之利息。
  2.原告願供擔保，請准宣告假執行。
二、被告則以：
  (一)行政院為因應91年間鋼筋建材價格激烈之變動，於92年4月
    30日以院授工企字第09200176120號函頒之「因應國內金屬
    製品價格變動之物價調整處理原則」就在建進行中之公共工
    程，准許依物價調整方式辦理追加工程款，經濟部水利署隨
    即於92年11月3日依行政院上開處理原則，以經水工字第092
    05005970號函示「因應國內鋼筋價格變動之物價調整規定」
    作為兩造辦理工程物價調整計算之依據，被告並於93年3月
    17日依上開處理原則及規定召集包括原告在內之各廠商，召
    開「南化水庫與高屏溪攔河堰聯通管路計畫因應國內鋼筋價
    格變動之物價調整」研商會議（下稱系爭會議），作成結論
    ：「本計畫依工程會92年4月30日因應國內鋼筋價格變動之
    物價調整規定，基於本計畫各工程依前述規定得予調整之金
    額累計高達1億餘元，遠大於本案預定4千萬物價上漲準備金
    ，故應依比例覈實調整辦理，嗣後結算尚有餘裕時再行另案
    研商可否再予辦理。」等語，原告並派有代表列席參加會議
    ，被告再於93年3月19日以水南工字第09306001910號函檢送
    系爭會議紀錄給原告；原告繼於同年10月11日申請依上開處
    理原則辦理契約變更，兩造並於同日簽訂系爭工程契約變更
    協議書，兩造同意依行政院及水利署所頒訂之上開調整原則
    （規定）及被告93年3月19日水南工字第09306001910號函文
    辦理，原告於93年10月11日與被告簽立工程契約變更協議書
    ，同意依上開會議結論辦理物價調整款給付事宜，被告嗣後
    於93年12月10日以水南工字第09351032810號函檢附本件工
    程各標案依比例調整後金額明細給原告，請其依規定辦理請
    款等情，亦為兩造所不爭，並有申請書、契約變更協議書、
    研商會議紀錄、相關函文等影本附卷足憑。觀之上開物價調
    整處理原則處理措施第1點、第6點明定「…，惟應先辦理契
    約變更，加列物價指數調整相關規定；其屬增加契約價金者
    ，應先考量機關經費支應能力。」、「機關依本處理原則辦
    理物價調整所增加之經費，應在工程標餘款或各該計畫奉核
    定預算內勻支。」；另上開調整規定第1點、第6點及兩造簽
    訂之契約變更協議書第1條、第6條亦定有「本規定依據行政
    院92年4月30日院授工企字第09200176120號函頒之甲○○○○○○○○○○○○○○○○○○辦理。」、「機關依本規
    定辦理物價調整所增加之經費由各局於核定之經費內覈實辦
    理，若調整經費超出核定經費者，應再報署籌措財源後，始
    得辦理調整」等語，足見兩造就系爭工程所引起之物價指數
    調整，已經協商成立以40,000,000元之物價調整款，按比例
    分配給本件工程之各標段工程之廠商。
  (二)又被告既於93年3月17日依上開處理原則及規定招集包括原
    告在內之各廠商，召開協商會議，達成「依比例覈實調整辦
    理，嗣後結算尚有餘裕時再行另案研商可否辦理。」之結論
    ，被告再於93年3月19日以水南工字第09306001910號函檢送
    該會議紀錄予原告；兩造並於同年10月11日簽訂系爭工程契
    約變更協議書，兩造均同意依行政院及水利署所頒訂之上開
    物價調整原則（規定）及上開會議結論辦理。被告乃於93年
    12月10日以水南工字第09351032810號函檢附調整後增加金
    額之明細表給原告，雖該調整明細表載有調整後增加金額（
    原告為其中第11項)24,300,413元，惟其同時亦載有依比例
    調整後之金額5,857,108元，故原告主張兩造已就系爭工程
    之鋼筋物價調整金額達成應依該「調整後增加金額」24,300
    ,413元給付之合意，顯屬無據。從而，本件被告依上開會議
    研商結論，即以40,000,000元之物價上漲準備金，按各家廠
    商經計算後之應調整增加金額共166,769,487元，依比例辦
    理調整，經核與行政院及水利署所頒訂之物價調整處理原則
    及規定並無不合，且係依兩造開會達成之結論辦理，並由兩
    造事後簽立工程契約變更協議書確認之。此外，原告復未舉
    證證明被告尚有其餘工程結餘款或其他經上級機關核撥之經
    費足供勻支，則其以上開事由請求被告給付系爭其餘調整增
    加之工程金額，即非有據。
  (三)本件原告一再主張被告就「南化水庫與高屏溪攔河堰聯通管
    路計畫」之預算有結餘款8千餘萬元，被告應將上揭結餘款
    作為支付物價調整款云云。惟原告此項主張違反預算法及國
    庫法，且與兩造簽訂之契約變更協議書抵觸。本件「南化水
    庫與高屏溪攔河堰聯通管路計畫」之經費預算包括：公務預
    算及代辦費等共計5,309,908,000元，分3年度預算編列，其
    間雖有結餘83,481,860元，但因各年度預算未保留，依預算
    法規定已自動繳回國庫，工程執行完畢而無結餘。又每個年
    度之結餘款應該都在當年度的12月31日或最遲於隔年度的1
    月繳回國庫，如本院卷第86頁編號5結餘款之繳回時間依照
    本院卷第93頁右下角之列印日期為93年1月28日，應該係在
    93年的1月繳回。但自來水公司之結餘款，是到97年才繳回
    ，因為自來水之部分係自來水公司委託被告代辦，很多部分
    要維修、改正，故結餘款拖至97年才繳回。依照預算法的規
    定，被告於當年度年底一定要將工程款結帳報繳，先報署，
    署再報經濟部，經濟部再報審計部，審計部再依決算法審查
    我們的報繳及預算執行以及決算有無錯誤，所以被告報繳結
    餘款時間一定早於審查決算之時間。若被告當年度有未執行
    之預算應報繳而未報繳情形，被告就會違反預算法之規定，
    而有瀆職之問題，故原告係將審查決算之時間誤認為係被告
    報繳結餘款之時間。再依照國庫法21條第1項及中央政府預
    算執行要點第21點規定當年度的預算必須於當年度12月31日
    前要關帳報繳，除有另行申請保留預算外，不得跨年度保留
    預算。因被告為三級單位，所以年度之結餘預算被告係統一
    報給經濟部，結餘款的報繳資料即如同98年10月21日的陳報
    狀所檢附之決算資料，被告係統一報給經濟部去做總預算之
    決算審查，再報給審計部作審定，被告無法單獨申請就結餘
    款為單獨之決算審查。本件兩造係91年9月16日簽約，91年9
    月25日開工，93年6月22日竣工，93年8月26日驗收完成，原
    告之承攬報酬請求權於93年8月27日始生效，而本件聯通管
    計畫之全部總預算中，在93年8月27日之前被告已依法停止
    支用繳回國庫82,826,045元，亦即本件原告之請求權成立前
    ，被告已依法將上揭各年度未支用餘額之預算停止支用繳回
    國庫，原告不得要求被告追回已繳回之預算，本件原告之物
    價調整款與預算保留款不得互相流用。
  (四)又系爭工程之經費分為二大項：直接工作費及間接工作費，
    兩造簽約之契約金額為上揭經費項目「直接工作費」乙項之
    經費，又系爭工程之全部經費確定之預算為525,706,000元
    （包括直接工作費及間接工作費等費用），而直接工作費預
    算為487,316,000元（即可供給付兩造招標簽約之直接工作
    費預算），原告投標系爭工程之金額為482,600,000元（契
    約金額在上開直接工作費預算487,316,000元範圍內），其
    後完工總結算金額（實際給付給原告之金額）為546,556,41
    1元，而系爭工程之決算金額為588,826,257元（直接工作費
    加上間接工作費）。因系爭工程之全部經費預算包括直接工
    作費、間接工作費（工地整備、拆遷補償費等），而上開間
    接工作費等項目係由被告另外發包或給付給第三人，並不在
    本件兩造之契約範圍內，亦即上開直接工作費之結算金額54
    6,556,411係給付給原告，而決算金額係本件系爭工程之全
    部支出包括原告之直接工作費及第三人之間接工作費等費用
    ，原告因誤認上開全部經費預算均為直接工作費（契約金額
    ）而發生誤會，以為系爭工程標餘款尚有結餘。是本件就原
    告承攬工程標部分沒有工程標結餘款，蓋被告實際支付給原
    告之工程費用即直接工作費已超過系爭工程之直接工作費預
    算。
  (五)「甲○○○○○○○○○○○○○○○○○○」第6點：「
    機關依本處理原則辦理物價調整所增加之經費，應在工程『
    標餘款』或各該計畫『奉核定預算』內勻支」，其中標餘款
    係指廠商的投標款與預算裡面的該工程項目直接工作費的差
    額。奉核定預算是指該工程的直接工作費與間接工作費的核
    定總預算，就是指最後確定的工程全部預算金額。又系爭契
    約變更協議書第6點：「機關依本規定辦理物價調整所增加
    之經費由各局於核定之經費內覈實辦理，若調整經費超出核
    定經費者，應在報署籌措財源後，始得辦理調整」中，所稱
    「核定經費」係指物價調整款的經費，是針對物價調整款的
    核定經費，與上開核定預算不同。「核定經費」與「核定預
    算」兩者意義不同，核定經費是指物價調整經費科目，核定
    預算是指計畫整個總預算，包括直接及間接工作費等所有項
    目。又系爭契約變更協議書第6點「核定經費」之約定，即
    係將物價調整之金額限縮在針對物價調整之經費範圍內。又
    兩造於93年3月17日開會時就有言明以物價調整款40,000,00
    0元來作為比例分配，原告才依上開會議結論於93年10月11
    日與被告簽訂系爭契約變更協議書等語，資為抗辯。
  (六)並聲明：
   1.原告之訴及假執行之聲請均駁回。
   2.如受不利之判決，被告願供擔保，請准宣告免為假執行。
三、本件經本院依民事訴訟法第270條之1第1項第3款規定，整理
    並協議兩造不爭執事項暨簡化爭點為：
  (一)兩造不爭執之事項：
  1.原告於91年9月16日與被告訂立工程契約，承攬被告發包之
    「乙○○○○○○○○○○○○○○○－導水幹管第六段工
    程」（即系爭工程），約定由原告施作位於高雄縣內門鄉、
    旗山鎮工程全長6,564公尺，其中包含4號橋、大明橋、三協
    橋、旗山橋等4座推進管工程（184公尺），主要工程項目包
    括土木（含復舊）工程、管線工程（6,380公尺）、電氣工
    程以及雜項工程等，全部工程於93年6月22日竣工並於93年8
    月26日經被告驗收完畢，本件系爭工程契約總金額（價）為
    482,600,000元。
  2.本件系爭工程進行期間因適逢全球景氣復甦，造成國內鋼筋
    及金屬製品價格產生劇烈變動，行政院遂於92年4月30日函
    頒院授工企字第09200176120號「甲○○○○○○○○○○○○○○○○○○」以因應上開情事發生。經濟部水利署92
    年11月3日依行政院上開處理原則以經水工字第09205005970
    號函示「因應國內鋼筋價格變動之物價調整規定」作為兩造
    辦理工程物價調整計算之依據。
  3.兩造於93年3月17日開會協商系爭工程款之物價調整議案，
    該會結論為：「一、本計畫依工程會92年4月30日『因應國
    內鋼筋價格變動之物價調整』規定，基於本計畫各工程依前
    述規定得予調整之金額累計高達1億餘元，遠大於本案預定4
    千萬物價上漲準備金，故應依比例覈實調整辦理，嗣後結算
    尚有餘裕時再行另案研商可否再予辦理。二、本案請中華顧
    問工程司暨亞新顧問公司於文到一週內依據行政院『甲○○○○○○○○○○○○○○○○○○』重新核實計算後，送
    南水局核轉水利署籌措經費後辦理」。
  4.監造單位中華顧問工程司依上揭處理原則重新計算原告金屬
    製品物價指數調整後增加之工程款，於同年9月15日彙總原
    告承攬之系爭工程金屬製品物價調整金額為24,300,413元。
  5.兩造於93年10月11日簽立「契約變更協議書」（見本院卷二
    第324至325頁）。
  6.被告針對上開調整後系爭工程金屬製品物價調整金額24,300
    ,413元，已給付其中5,857,108元，現尚餘18,443,305元之
    調整金額未給付。
  7.倘兩造有約定依被告之工程準備金40,000,000元，以原告及
    各廠商的物價調整金額比例分配，則原告之系爭工程分配金
    額為5,857,108元。
  8.依被告98年10月21日陳報狀後附之結算表所示，本件乙○○○○○○○○○○○○○○○全部工程之結餘款為83,499,9
    60元（即82,826,045元、673,915元，見本院卷三第86、87
    頁）。
  (二)兩造之爭執事項：
  1.被告有無依兩造於93年10月11日簽訂之系爭契約變更協議書
    ，對於辦理系爭物價調整所增加之費用於核定之經費內覈實
    辦理給付給原告之義務？
  2.倘被告有依系爭契約變更協議書之約定，於核定之經費內或
    工程剩餘款內給付原告系爭鋼筋物價調整費用之義務，則被
    告除已給付之物價調整費5,857,108元外，是否應再給付原
    告其餘之物價調整費用18,443,305元？
  3.若調整物價之經費超出核定經費，被告有無依變更契約協議
    書第6條後段規定，報署籌措財源以支付原告本件剩餘物價
    調整款之義務？（原告針對此點，係主張被告以將工程結餘
    款報繳回國庫且未報署籌措財源等不正當之行為，阻其條件
    之成就，應視為條件已成就，而認被告應給付物價調整剩餘
    款18,443,305元，原告此主張是否有理由？）
四、茲就兩造之爭點，分述本院得心證之理由如下：
  (一)原告雖主張系爭工程之物價調整款經監造單位中華顧問工程
    司依上揭物價調整處理原則計算後，原告金屬製品物價指數
    調整後增加之工程款為24,300,413元，依系爭契約變更協議
    書第1條、第6條之約定，被告應給付該物價調整款24,300,4
    13元，扣除被告已給付之5,857,108元，被告應再給付原告
    18,443,305元云云。惟查：行政院為因應91年間鋼筋建材價
    格激烈之變動，於92年4月30日以院授工企字第09200176120
    號函頒之「因應國內金屬製品價格變動之物價調整處理原則
    」就在建進行中之公共工程，准許依物價調整方式辦理追加
    工程款，則此「因應國內金屬製品價格變動之物價調整處理
    原則」應係各級機關針對所屬工程辦理金屬製品物價調整之
    上位準則依據。又經濟部水利署隨即於92年11月3日依行政
    院上開物價調整處理原則以經水工字第09205005970號函示
    「因應國內鋼筋價格變動之物價調整規定」作為兩造辦理工
    程物價調整計算之依據，被告並於93年3月17日依上開物價
    調整處理原則及規定召集包括原告在內之各廠商，召開「南
    化水庫與高屏溪攔河堰聯通管路計畫因應國內鋼筋價格變動
    之物價調整」研商會議（下稱系爭會議），該會議作成結論
    ：「本計畫依工程會92年4月30日因應國內鋼筋價格變動之
    物價調整規定，基於本計畫各工程依前述規定得予調整之金
    額累計高達1億餘元，遠大於本案預定4,000萬物價上漲準備
    金，故應依比例覈實調整辦理，嗣後結算尚有餘裕時再行另
    案研商可否再予辦理。」等語，原告並派有代表廖學珠列席
    參加會議，被告再於93年3月19日水南工字第09306001910號
    函檢送系爭會議紀錄給原告；原告繼於93年10月11日申請依
    上開物價調整處理原則辦理契約變更，兩造並於同日簽訂系
    爭工程契約變更協議書，依系爭契約變更協議書之約定，兩
    造均同意依行政院及水利署所頒訂之上開物價調整處理原則
    （規定）及被告93年3月19日水南工字第09306001910號函文
    辦理。被告嗣後於93年12月10日發函（水南工字第09351032
    810號）檢附系爭工程各標案依比例調整後金額明細給原告
    ，請其依規定辦理請款等情，為兩造所不爭執，並有申請書
    、契約變更協議書、研商會議紀錄、相關函文等影本附卷足
    憑（見本院卷二第20頁、第112頁、第316至324頁）。
  (二)兩造間既對於已簽訂系爭契約變更協議書一情不爭執，且原
    告係以系爭契約變更協議書之約定，作為本件請求被告給付
    物價調整款之依據，則本院應審究者，即係依系爭契約變更
    協議書之約定，被告針對原告承攬之系爭工程應負之物價調
    整款給付義務為何？茲分別說明如下：
  1.觀之系爭契約變更協議書首開記載之「經雙方協議簽訂本協
    議書，同意依經濟部水利署92年11月3日經水工字第0920500
    5970號函『因應國內鋼筋價格變動之物價調整規定』及經濟
    部水利署南區水資源局93年3月19日水南工字第09306001910
    號函辦理」及該協議書第1條「本規定依據行政院92年4月30
    日院授工企字第09200176120號函頒之『因應國內金屬製品
    價格變動之物價調整處理原則』辦理」之記載，可知系爭契
    約變更協議書係以上開「因應國內金屬製品價格變動之物價
    調整處理原則」（見本院卷二第112頁）及「因應國內鋼筋
    價格變動之物價調整規定」（見本院卷二第20頁）作為簽訂
    之上位準則依據，且同時將93年3月17日召開之系爭會議結
    論列入作為訂約內容之依據，而系爭契約變更協議書第6條
    並明定「機關依本規定辦理物價調整所增加之經費由各局於
    核定之經費內覈實辦理，若調整經費超出核定經費者，應再
    報署籌措財源後，始得辦理調整」。再觀以上開因應國內金
    屬製品價格變動之物價調整處理原則中處理措施第1點、第6
    點明定：「‧‧‧，惟應先辦理契約變更，加列物價指數調
    整相關規定；其屬增加契約價金者，應先考量機關經費支應
    能力。」、「機關依本處理原則辦理物價調整所增加之經費
    ，應在工程標餘款或各該計畫奉核定預算內勻支。」；另上
    開物價調整規定第1點、第6點亦定有：「本規定依據行政院
    92年4月30日院授工企字第09200176120號函頒之甲○○○○○○○○○○○○○○○○○○辦理。」、「機關依本規定
    辦理物價調整所增加之經費由各局於核定之經費內覈實辦理
    ，若調整經費超出核定經費者，應再報署籌措財源後，始得
    辦理調整」等語（見本院卷二第20、112頁），足認兩造就
    系爭工程合約所引起之物價指數調整，於協商過程確係以被
    告之上級機關，即行政院及水利署所頒訂之物價調整處理原
    則及規定等作為依據，並據以簽訂系爭契約變更協議書，則
    兩造自應同受該原則或規定及系爭契約變更協議書內容之拘
    束。易言之，上開物價調整處理原則及規定與系爭契約變更
    協議書之內容應作整體通盤之解釋，而不得割裂解釋分別適
    用。
  2.依上開物價調整處理原則處理措施第6點之規定，機關依本
    處理原則辦理物價調整所增加之經費，應在工程標餘款或各
    該計畫奉核定預算內勻支。所謂「工程標餘款」之意義，原
    告於98年10月27日本院準備程序中主張是指每一段工程的直
    接工作費核定經費減去每一段工程實際支出的直接工作費之
    餘額等語（見本院卷三第104頁）；而被告雖於同日準備程
    序中表示「工程標餘款」係指廠商的投標款與該工程項目直
    接工作費預算之差額（見本院卷三第104頁），然互核被告
    所稱之原告投標系爭工程之金額為482,600,000元，系爭工
    程直接工作費預算為487,316,000元，完工結算實際給付給
    原告之金額為546,556,411元，則被告實際支付給原告之工
    程費用即直接工作費已超過系爭工程之直接工作費預算，故
    本件就原告承攬工程標部分沒有工程標結餘款等情（見被告
    98年9月4日提出之民事陳報狀，見本院卷三第57至61頁），
    可知被告抗辯系爭工程已無工程標結餘款之理由，係以被告
    實際支付給原告之工程費用即直接工作費546,556,411元已
    超過系爭工程之直接工作費預算487,316,000元，而此認定
    工程標是否有餘款之計算方式，實與原告所為前開工程標餘
    款之說明並無二致。是「工程標餘款」應係指各廠商所投標
    之各工程原定之工程標預算，扣除支付給各廠商之實際工程
    費用後所剩餘之工程標本身之款項，應無疑義。查原告承攬
    系爭工程之工程標金額即係系爭工程之直接工作費一情，為
    兩造所不爭執，又系爭工程之直接工作費預算為487,316,00
    0元一節，有經濟部水利署南區水資源局決算書、工程驗收
    單在卷可佐（見本院卷三第60至61頁），原告對此資料之形
    式上真正亦不爭執，堪信為真實。參以原告自承其投標系爭
    工程之投標款為482,600,000元且被告實際支付之工程工作
    費為546,556,411元等情，核與被告提出之經濟部水利署南
    區水資源局工程預算、決算表等資料相符（見本院卷三第64
    至65頁）。可知被告針對系爭工程支付給原告之工程工作費
    （即系爭工程標本身之直接工作費）實已超過原告投標之投
    標款482,600,000元及系爭工程標之直接工作費預算487,316
    ,000元，顯見系爭工程標確已無任何餘款至明。原告雖依被
    告提出之修正計畫與原核定計畫各項經費分配表及南化水庫
    與高屏溪攔河堰聯通管路工程計畫經費一覽表之資料（見本
    院卷三第14、59頁），主張系爭工程之第1次、第2次修正計
    畫經費分別為661,000,000元、704,000,000元，即為系爭工
    程標預算云云，然依該資料所示，其第1次、第2次修正計畫
    經費係指系爭工程段之全部總經費預算，其中包括原告承攬
    之工程直接工作費（即工程標之工作費）及其他間接工作費
    如空污費、工程管理費、工程保險費等費用項目（見本院卷
    三第65頁），故原告主張上開修正計畫經費全額均屬原告承
    攬系爭工程之工程標款項云云，顯有誤會。
  3.又基於上開物價調整處理原則處理措施第6點亦規定機關依
    本處理原則辦理物價調整所增加之經費，應在各該計畫奉核
    定預算內勻支，是被告於93年3月17日依上開處理原則及規
    定召集包括原告在內之各廠商，召開系爭會議，達成「基於
    本計畫各工程依前述規定得予調整之金額累計高達1億餘元
    ，遠大於本案預定4千萬物價上漲準備金，故應依比例覈實
    調整辦理，嗣後結算若尚有餘裕時再行另案研商可否再予辦
    理。」之結論，被告再於93年3月19日以水南工字第0930600
    1910號函檢送系爭會議紀錄給原告，兩造並於同年10月11日
    簽訂系爭工程契約變更協議書，約定依行政院及水利署所頒
    訂之上開物價調整原則（規定）及系爭會議結論辦理，且於
    系爭契約變更協議書中約定「機關依本規定辦理物價調整所
    增加之經費，由各局於核定之經費內覈實辦理，若調整經費
    超出核定經費者，應再報署籌措財源後，始得辦理。」，此
    觀系爭契約變更協議書首開說明及第1條、第6條之約定至明
    。由此可見，被告於系爭會議中已明確表示本件南化水庫與
    高屏溪攔河堰聯通管路計畫中對於物價調整經費之核定經費
    僅有4千萬元之物價上漲準備金，不敷支付各廠商全額之物
    價調整費用，而達成以4千萬元作比例覈實調整辦理之上開
    會議結論並據以簽訂系爭契約變更協議書，依此堪認系爭契
    約變更協議書第6條「機關依本規定辦理物價調整所增加之
    經費，由各局於核定之經費內覈實辦理」約定中之「核定之
    經費」，實係指針對物價調整費用所預定用以支付之核定經
    費即上開物價上漲準備金4千萬元無訛。而此針對物價上漲
    費用調整項目所核定之準備金經費，即係在本計畫已核定之
    預算內，亦與前揭物價調整處理原則處理措施第6點之機關
    依本處理原則辦理物價調整所增加之經費，應在各該計畫奉
    核定預算內勻支之規定相符。換言之，上開4千萬元物價上
    漲準備金實係本件南化水庫與高屏溪攔河堰聯通管路計畫之
    核定預算中針對物價上漲調整費用項目所核定之經費，是依
    系爭契約變更協議書第6條之約定，被告僅有在該4千萬元之
    物價調整核定經費內覈實辦理調整費用並支付之義務，又本
    件南化水庫與高屏溪攔河堰聯通管路計畫中核定之物價上漲
    準備金4千萬元，既因不足支付各廠商之鋼筋調整費用全額
    而已以比例覈實辦理調整支付，則該4千萬元之物價調整核
    定經費實已因比例支付各廠商完畢而無餘額，故原告所為依
    系爭契約變更協議書第6條之約定，被告應給付物價調整費
    用餘額18,443,305元之主張，顯與前開所述系爭契約變更協
    議書約定之意義有違，洵非可採。
  4.又原告雖主張系爭工程之金屬製品物價調整金額既經監造單
    位中華顧問工程司依上開物價調整處理原則計算後為24,300
    ,413元，且兩造有簽訂系爭契約變更協議書，被告即應支付
    全部之調整費用云云。然被告係請監造單位中華顧問工程司
    核算各廠商之物價調整金額，並以系爭會議之上開結論為各
    廠商作物價調整費用之比例計算，且據之簽訂系爭契約變更
    協議書。準此，被告對原告針對系爭工程物價調整費用之給
    付義務仍應以系爭契約變更協議書之約定為依據，已如前述
    ，是原告主張被告應支付上開物價調整費用全額，且扣除被
    告已支付之5,857,108元外，尚有18,443,305元未付云云，
    無可採信。
  5.又原告雖復主張依兩造簽訂之系爭契約變更協議書第6條後
    段之約定，被告應再報署籌措財源後，對未支付原告之物價
    調整費用餘額18,443,305元，辦理調整支付，然被告始終不
    報署籌措財源，辦理調整，顯係以不正當之行為阻其條件之
    成就，依民法第99條第1項、第101條第1項規定，應視為條
    件已成就，被告仍應給付物價調整款18,443,305元給原告云
    云。惟按所謂條件，係當事人以將來客觀上不確定事實之成
    就或不成就，決定法律行為效力之發生或消滅之一種附款，
    故事實之不確定性，為條件之特徵，須出於當事人明示或默
    示之約定；又按民法第99條第1項所謂停止條件，係限制法
    律行為效力之發生者，即使其繫於將來客觀的不確定事實之
    成否，於條件成就時發生效力，為法律行為之附款；法律行
    為之附停止條件，係指該法律行為效力之發生，繫於客觀的
    不確定的將來之事實，有最高法院83年度臺上字第1740號、
    84年度臺上字第1757號、72年度臺上字第1327號、77年度臺
    上字第2207號判決意旨可參。核之系爭契約變更協議書第6
    條後段「若調整經費超出核定經費者，應再報署籌措財源後
    ，始得辦理調整」約定之文義，應係指系爭物價調整之費用
    如超出該計畫對於物價上漲所核定之上開經費時，被告如欲
    再辦理其餘調整費用之支應，應須先報署針對此項費用籌措
    財源後始得為之，此實係被告倘欲再辦理物價費用調整之程
    序作為義務，而非為一將來客觀之不確定事實，並無使法律
    行為效力之發生，繫於將來不確定事實之成否情事，自與停
    止條件有別。是原告認前開「報署籌措財源」為停止條件，
    被告故意以不正當行為阻其條件成就，視為條件已成就，被
    告仍應給付前開物價調整款餘額云云，顯有誤會，亦非可採
    。
  (三)從而，系爭工程如前所述既已無工程標餘款，且兩造簽訂之
    系爭契約變更協議書已將系爭會議上開結論納入約定，又系
    爭會議研商結論即係以核定之物價上漲準備金4千萬元之經
    費，按各家廠商經計算後之應調整增加金額作比例分配調整
    ，且該核定物價上漲準備金之經費亦在全部計畫之核定總預
    算內，經核與行政院及水利署所頒訂之上開物價調整處理原
    則及規定並無不合，則依系爭契約變更協議書第6條之約定
    ，被告應僅於上開4千萬元物價上漲準備金之範圍內有覈實
    辦理調整支應依比例計算出之原告物價調整費用之義務，故
    原告主張被告除上開物價上漲準備金外，仍應再支付物價調
    整餘額18,443,305元云云，即非有據，自難憑採。
五、綜上所述，原告依系爭契約變更協議書之約定，請求被告給
    付系爭工程之物價調整餘額18,443,305元，及自94年9月3日
    起至清償日止，按年息百分之5計算之利息，為無理由，不
    應准許。其假執行之聲請亦失所附麗，應併予駁回。
六、本件判決基礎已臻明確，兩造其餘之攻擊防禦方法及訴訟資
    料經本院斟酌後，核與判決結果不生影響，無一一論述之必
    要，併予敘明。
七、按訴訟費用，由敗訴之當事人負擔，又法院為終局判決時，
    應依職權為訴訟費用之裁判，民事訴訟法第78條、第87條第
    1項定有明文。查本件訴訟費用額即第一審裁判費經核為174
    ,360元，本院爰依職權確定上開訴訟費用由敗訴之原告負擔
    。
八、據上論結，本件原告之訴為無理由，依民事訴訟法第78條、
    第87條第1項，判決如主文。
中    華    民    國    98    年    12    月    31    日
                  民事第一庭    審判長法  官  高榮宏
                                      法  官  周素秋
                                      法  官  黃聖涵
以上為正本係照原本作成。
如對本判決上訴，須於判決送達後20日內向本院提出上訴狀（須
附繕本）。
中    華    民    國    98    年    12    月    31    日
                                      書記官  朱小萍


司法院資訊處製作；財團法人民間司法改革基金會備份。
